【裁判字號】    97,勞上,65
【裁判日期】    980408
【裁判案由】    給付退休金差額等
【裁判全文】
臺灣高等法院民事判決                  97年度勞上字第65號
上訴人即
附帶被上訴人  丙○○
              乙○○
共      同
訴訟代理人    王淑琍律師
被上訴人即
附帶上訴人    大陸己○○○股份有限公司
法定代理人    戊○○
訴訟代理人    黃沛聲律師
上列當事人間給付退休金差額等事件，上訴人對於中華民國97年
8月28日台灣士林地方法院96年度勞訴字第55號第一審判決提起
上訴，被上訴人為附帶上訴，本院於98年3月25日言詞辯論終結
，判決如下：
    主  文
原判決關於駁回上訴人乙○○後開第二項之訴部分及該部分假執
行之聲請暨命其負擔訴訟費用之裁判均廢棄。
上開廢棄部分，被上訴人應再給付上訴人乙○○新台幣肆佰壹拾
伍元及自民國九十六年十一月二十四日起至清償日止，按年息百
分之五計算之利息。
上訴人乙○○其餘上訴及上訴人丙○○之上訴駁回。
被上訴人之附帶上訴駁回。
第一審關於命上訴人乙○○負擔訴訟費用部分，及第二審訴訟費
用關於上訴人乙○○上訴部分，由上訴人乙○○負擔百分之一，
餘由被上訴人負擔。
第二審訴訟費用關於上訴人丙○○上訴部分，由上訴人丙○○負
擔；附帶上訴部分，由被上訴人負擔。
    事實及理由
一、上訴人即附帶被上訴人（下稱上訴人）起訴主張：
（一）上訴人丙○○部分：上訴人丙○○自民國71年2 月25日任
      職被上訴人公司，因已服務滿25年，故於96年2 月27日聲
      請退休，上訴人丙○○於勞動基準法（下稱勞基法）施行
      前每月平均工資為新台幣（下同）20,000元，退休前6 個
      月平均工資為86,438元，於勞基法施行前、後分別以2.5
      、38個基數計算，總計被上訴人應給付退休金3,334,644
      元（計算式：20,000×2.5＋86,438×38＝3,334,644），
      惟被上訴人僅給付1,800,280元，故應再給付上訴人丙○
      ○1,534,364元（計算式：3,334,644－1,800,280＝
      1,534,364）。
（二）上訴人乙○○部分：
    １、上訴人乙○○自75年9月5日任職被上訴人公司，因年齡
        已超過55歲並服務滿15年以上，故於96年2 月17日聲請
        退休。上訴人乙○○於退休前6 個月平均工資為54,773
        元，以35.5個基數計算，總計被上訴人應給付退休金
        1,944,442元（計算式：54,773×35.5＝1,944,442），
        然被上訴人僅給付1,266,356元，故應再給付上訴人乙
        ○○678,086元（計算式：1,944,442－1,266,356＝
        678,086）。
    ２、上訴人乙○○每月投保薪資應以42,317元計算，但被上
        訴人公司每月僅以38,253元計算投保額度，長期將乙○
        ○之勞保投保金額以少報多，致上訴人乙○○本應得受
        領勞保老年給付1,734,983元，結果僅獲給付1,568,373
        元，被上訴人應再給付166,610元（計算式：1,734,983
        －1,568,373＝166,610）。
    ３、上訴人乙○○94年、95年未休特別休假分別為10日、25
        日，被上訴人僅各給付上訴人乙○○5,280元、13,200
        元，又上訴人乙○○94年11月全勤，被上訴人僅給付
        13,200元，以每日工資1,826元計算，被上訴人共短少
        給付83,996元，亦應予補足。
    ４、合計被上訴人應給付上訴人乙○○928,692元（計算式
        ：678,086＋166,610＋83,996＝928,692）。
（三）綜上，上訴人向被上訴人請求給付未果，乃再向勞工局提
      出勞資爭議調解申請，兩造亦未達成共識，爰依勞基法第
      38條、第39條、第53條第2 款、第55條、勞工保險條例（
      下稱勞保條例）第72條第2項及就業保險法第38條第2項、
      勞工請假規則第3 條之規定，請求被上訴人給付上訴人丙
      ○○1,534,364元、上訴人乙○○928,692元及各自起訴狀
      繕本送達翌日起加計按年息5%計算之利息。
  （原審判決被上訴人應給付上訴人丙○○444,220元、上訴人
    乙○○61,169元及各自起訴狀繕本送達翌日起加計法定遲延
    利息，而駁回上訴人其餘之訴。上訴人各就其敗訴部分提起
    上訴，被上訴人則就關於原審判命給付上訴人丙○○444,220
    元本息部分提起附帶上訴。）
    並於本院聲明（見本院卷頁22、123）：
    (一)上訴聲明：
      1.原判決不利於上訴人部分均廢棄。
      2.被上訴人應再給付上訴人丙○○1,090,144元及自起訴
        狀繕本送達翌日起至清償日止，按年息5%計算之利息。
      3.被上訴人應再給付上訴人乙○○867,523元及自起訴狀
        繕本送達翌日起至清償日止，按年息5%計算之利息。
      4.願供擔保，請准宣告假執行。
    (二)答辯聲明：駁回被上訴人之附帶上訴。
二、被上訴人即附帶上訴人（下稱被上訴人）則抗辯如下：
（一）丙○○退休時點應自96年3月28日始生效：
    １、依行政院勞工委員會78年5 月8日台勞動三字第10825號
        函所示，勞工自請退休情形，亦屬終止合約情形之一，
        應依勞基法第15條第2項、第16條第1項之規定於30日前
        預告，此為強制規定，故違反預告期間之終止，於預告
        期間屆滿前，不生效力。上訴人丙○○任職於被上訴人
        公司超過3 年，是依上開規定，自應於退休30日前預告
        。從而，上訴人丙○○於96年2 月27日聲請退休，自應
        加計30日後於3 月28日始生效。
    ２、退步言之，縱認勞工退休以意思表示到達時為生效時點
        ，參酌最高法院58年台上字第715號判例 ，亦應以意思
        表示內容足以表達表意人之退休意思為限，始發生到達
        之效力。丙○○於96年2 月27日所填具遞交者乃離職申
        請書，其上主旨為「已任職25年擬請准予辭卸司機」云
        云，其意義並不明確，直至丙○○96年5 月17日出面協
        商，雙方始釐清其真意為申請退休。故該等意思表示內
        容不明之期間自不應認為意思表示已發生效力，而應以
        釐清之5月17日為準。且上訴人丙○○於96年3月均未上
        班，造成車輛無人駕駛損失約40萬，故被上訴人與上訴
        人丙○○協商以96年3 月28日作為退休之時點，而上訴
        人丙○○96年3 月薪資為零以為補償。是被上訴人依據
        雙方自由意旨所成立之契約進行計算給付，自屬合法。
（二）旅費及油單之給付不應加入工資計算：
    １、旅費乃被上訴人原對於駕駛於發生長途駕駛時就其實支
        投宿金額予以給付，後為省卻實報實銷程序，乃改為按
        固定金額給付。其性質屬勞務性契約之必要費用墊付清
        償法理，與勞務提供品質之優劣，並無對價性，自非工
        資。且上訴人除退休前6 個月，係故意增加南部勤務以
        求增加平均薪資之特例外，其他月份薪資並非均有旅費
        ，故該旅費支付亦不符工資「經常性」之要件。
    ２、就油單而言，被上訴人一向按出車里程，估計合理之油
        料以現物油單交付司機，要求司機於長程載運中自行加
        油，並約定若因其駕駛方式合宜所節約之油料，得歸司
        機。司機所為僅為「代公司進行加油」之動作，此等油
        單之交付並無對價性，且司機甚可能因油單消耗殆盡而
        毫無所得，故亦與「經常性給付」之薪資概念不同。
    ３、被上訴人會計上將差旅費及油單分別列項，乃經國稅局
        指導之合法會計處理，因除可明確區分員工之工資內容
        便於計算退休金、資遣費外，且依所得稅法第14條第1
        項第3 款之規定，勞工得免徵所得稅，且公司仍得列入
        費用項下，對於員工、公司雙方稅務均為有利。本件旅
        費係屬差旅費、差旅津貼，而油單獎勵乃屬節約燃料、
        物料獎金，均非屬工資。
（三）被上訴人未減少上訴人乙○○工作機會以壓低平均工資：
      上訴人乙○○於96年2 月17日離職前六個月之平均工資為
      36,060元，與更前之二年度平均工資36,030元及36,690元
      並無顯著差異，足證上訴人所述故意減班使乙○○之平均
      工資數字減少云云，並非事實。
（四）被上訴人並未低報乙○○之勞保薪資，均依法實報：
      依乙○○勞保投保薪資之資料明細，被上訴人依法於93年
      3月至93年7月間（共5個月 ）以36,300元為其投保勞工保
      險，於93年8月至95年8月間（共25個月）以38,200元投保
      ，於95年9月至96年2月間（共6個月 ）以40,100元投保，
      均係依被保險人乙○○之實際月薪，按勞保局投保薪資分
      級表，據實申報，並無投保不足情事，上訴人以「其每月
      薪資幾乎均高於43900元 」主張被上訴人長期將投保薪資
      以多報少云云，恐係誤認工資性質，將前開非屬工資差旅
      費、油單部份加入計算所致。
    並於本院聲明（見本院卷頁44、128）：
    (一)附帶上訴聲明：
      1.原判決第一、四、五項除免為假執行宣告外均廢棄。
      2.上開廢棄部分，上訴人在第一審之訴及假執行之聲請均
        駁回。
    (二)答辯聲明：
      1.上訴駁回。
      2.如受不利之判決，願供擔保請准免為假執行。
三、兩造不爭執之事實（見本院卷頁34）：
（一）上訴人丙○○自71年2 月25日起任職於被上訴人公司，服
      務滿25年，其退休金計算之基數，於勞基法實施前係2.5
      個基數，於該法實施後為38個基數；上訴人乙○○自75年
      8 月30日任職於被上訴人公司，因工作滿15年以上年滿55
      歲而於96年2 月17日退休，其退休金計算之基數為35.5。
（二）被上訴人公司給付員工之薪資，係採後付方式，即當月份
      薪資係於翌月發放。
（三）上訴人丙○○於96年2 月27日提出退休申請，獲被上訴人
      公司給付勞工退休金1,800,280元；上訴人乙○○於96年2
      月17日退休，獲被上訴人公司給付勞工退休金1,266,356
      元。
（四）上訴人乙○○於96年4月2日獲勞保局通知，應領老年給付
      金額為1,568,373元。
（五）被上訴人已於96年11月30日給付上訴人乙○○95年度特休
      獎金13,200元。
（六）上訴人乙○○94年度的特別休假為24天，95年度的特別休
      假為25天，94年度喪假只有6 天，喪假全部請畢，94年11
      月上訴人乙○○應該工作的日數是21天，94年11月1 日有
      上班，其餘是特休14天，喪假6 天，當月領到工資13,200
      元，上訴人乙○○94年度當年請特休假14天。
（七）上訴人丙○○長期開嘉義以南之長途線。
（八）被上訴人以上訴人出車距離2.45公里給付1 公升的油票，
      後來油票改成金額計算，有200元、400元、1000元的面額
      ，司機用油票換取油料，不得轉賣，但是司機有轉賣的行
      為。
四、兩造之爭點及論斷：
    上訴人主張被上訴人未將旅費及油單列入丙○○、乙○○平
    均工資計算，致短少給付上訴人退休金、上訴人乙○○94年
    11月之薪資及94年、95年不休假獎金等語。為被上訴人所否
    認，並以前揭情詞置辯，是本件兩造爭點為：
  (一)上訴人丙○○部分：
    １、上訴人丙○○聲請退休是否須於1個月前告知被上訴人
        ？上訴人丙○○聲請退休何時生效？
    ２、上訴人丙○○有無同意96年3月份之薪資為零？若有同
        意，此項同意公平否？
    ３、上訴人丙○○退休前6個月之平均工資為若干？系爭旅
        費及油單之面值是否應納入平均工資計算退休金？
  (二)上訴人乙○○部分：
    １、上訴人乙○○退休前6個月之月平均工資為若干？系爭
        旅費及油單是否應納入平均工資計算退休金？
    ２、被上訴人是否短付上訴人乙○○94年11月之薪資？
    ３、上訴人乙○○94年10日之不休假獎金及95年25日不休假
        獎金，被上訴人是否有短發？不休假獎金的計算基準為
        何？上訴人乙○○可領多少不休假獎金？
    ４、上訴人乙○○勞保平均每月投保薪資應為若干？其得否
        請求勞保老年給付之差額？
    茲分別論述如下：
  (一)上訴人丙○○部分：
    １、關於上訴人丙○○聲請退休何時生效之爭點：
      (1)按勞基法規定勞工得自請退休，係基於勞工之立場，為
        防止雇主不願核准已達一定年資、年齡之勞工自請退休
        ，而賦予勞工得自請退休之權利，使符合該條規定要件
        之勞工於自請退休時，即發生終止勞動契約之效力，無
        須得雇主之同意；且勞工一旦符合法定退休要件，即已
        取得自請退休並請求給付退休金之權利，此為其既得權
        利。故勞工自請退休之權利為契約終止權之一種，屬形
        成權，於權利人行使時，即發生形成之效力。易言之，
        勞工自請退休為單方之意思表示，於其自請退休意思表
        示到達雇主，即發生自請退休之效力。
      (2)上訴人丙○○主張被上訴人早即預先告知其在96年2 月
        即可退休等語，核與被上訴人所陳：如果公司員工已達
        可退休的年限，公司會事先告知等語（見本院卷頁123
        反面、124 ）相符，足見上訴人丙○○與被上訴人事先
        均已認知丙○○於96年2 月任滿25年得自請退休。而上
        訴人丙○○於96年2月27日填具遞交「員工辭職書 」予
        被上訴人，其主旨已載明「本人因年資已達25年，擬請
        准予辭卸司機職務」等語（見原審卷(一)頁110 ），觀之
        上開文義，堪認上訴人丙○○已表明以已達退休年資25
        年為由為終止勞動契約之表示。參以被上訴人公司經理
        亦於96年3月1日在上開辭職書右下擬具意見表示：「該
        員未依勞動基準法第15條第2 款規定應于退休30日前向
        公司提出申請，造成車輛無人駕駛」等語（見原卷(一)頁
        110 ），益徵被上訴人已認知上訴人自請退休之表示，
        僅爭執應於30日前為預告。是被上訴人抗辯：被上訴人
        迄至丙○○96年5 月17日出面協商時始釐清其真意為申
        請退休，應以釐清之5 月17日為退休生效日云云，難以
        採信。上訴人丙○○主張其自請退休意思表示已於96年
        2 月27日到達被上訴人而發生效力等語，尚非無據。
      (3)被上訴人雖另抗辯：依行政院勞工委員會78年5月8日台
        勞動三字第10825 號函所示，勞工自請退休情形，亦屬
        終止合約情形之一，應依勞基法第15條第2 項、第16條
        第1 項之規定於30日前預告，此為強制規定，故違反預
        告期間之終止，於預告期間屆滿前，不生效力。上訴人
        丙○○任職於被上訴人公司超過3 年，是依上開規定，
        其自請退休應於退休30日前預告被上訴人，並於預告期
        滿後始生終止之效力等語。惟查，依首開說明，上訴人
        丙○○一旦符合法定退休要件，即已取得自請退休並請
        求給付退休金之既得權利，於其行使而為契約終止之表
        示時即發生形成之效力。至勞基法第15條第2 項有關勞
        工單方終止勞動契約之預告期間規定，目的在避免影響
        雇主業務之推展因而規定，並非終止勞動契約須預告期
        間屆滿始生效。則上訴人丙○○於96年2 月27日以服務
        被上訴人公司年滿25年為由自請退休終止勞動契約，雖
        未依勞基法第15條第2項規定於1個月預告被上訴人，俾
        利被上訴人尋覓替代人力，無論是否應就因此所致被上
        訴人之損害負賠償責任，惟尚不影響其於96年2 月27日
        自請退休時即發生退休之效力。是被上訴人抗辯上訴人
        丙○○退休之生效日應為預告期滿後之96年3 月28日或
        31日云云，均非可採。
    ２、關於上訴人丙○○有無同意96年3月份薪資為零之爭點
        ：
        被上訴人抗辯因上訴人丙○○未依法於退休前1個月預
        告，96年3月份即未上班，應以曠職論，經雙方協調同
        意，上訴人丙○○該月之薪資為零而以96年3月28日作
        為退休之時點等語。惟為上訴人丙○○所否認。經查：
      (1)證人即被上訴人公司司機甲○○到庭證稱：「（丙○○
        離職後是否曾要求你陪同至公司協商？）沒有。96年大
        概母親節前後丙○○從南部開車北上，因為公司附近停
        車位很少，停車困難，所以丙○○把車停在我松山住處
        的停車位，我用摩托車載丙○○去公司，丙○○去公司
        做什麼我不清楚，當時丙○○跟丁○○講話，講話的內
        容我不清楚，講了大概10幾分鐘，之後我跟丙○○及丁
        ○○協理、劉協理一起去吃午餐，丙○○跟丁○○談話
        的時候，劉協理並沒有在場，吃飯的時候也沒有再談到
        公事。」等語在卷（見本院卷頁84-85）。
      (2)證人丁○○於本院證稱：「（丙○○離職後有無曾經至
        公司與你商談薪資、退休金之事？）有。當時丙○○問
        退休金如何計算，我當場計算給丙○○看，丙○○沒有
        意見，之後很高興跟我、營業部的劉協理、甲○○4 人
        一起去樓下的餐廳吃飯。…（丙○○何時去找你？）大
        概96年5月左右。… （當天談話的內容，丙○○有無同
        意96年3月的薪資以零計算？）有。因為申請退休要1個
        月前提出，丙○○的情形是馬上走人，公司事先並不知
        道，所以車輛沒有人可以馬上接手，丙○○應該是覺得
        有點理虧才會同意3月份薪資以零計算，因為3月份丙○
        ○原來負責的車子都沒有出去。……（丙○○問退休金
        如何計算，當時你是如何計算？）當時是把會計計算的
        資料解釋給丙○○聽，96年3 月份薪資計算為零，是我
        們先報給會計，等丙○○來的時候，告訴丙○○問他的
        意見，因為丙○○提出退休之後就沒有辦法聯絡上，所
        以退休金的事情一直無法處理。」等語在卷（見本院卷
        頁85反面-86）。
      (3)互核以觀，被上訴人所舉證人甲○○之上開證詞，無從
        證明上訴人丙○○曾與被上訴人達成96年3 月份之薪資
        為零而以96年3 月28日作為退休時點之協議。而證人丁
        ○○固證稱被上訴人因上訴人丙○○於申請退休後即未
        再上班，乃自行將丙○○96年3 月份薪資以零計算，嗣
        於96年5 月再徵得丙○○之同意等語。惟證人丁○○受
        僱於被上訴人，具有主從關係，其未經具結所為之證詞
        難免有偏頗之慮，在別無佐證之情形下已難遽予採信。
        況上訴人丙○○自始主張已於96年2 月27日退休，則退
        休後即無工資可言，則縱認證人丁○○上開證詞可採，
        亦無從據以認定上訴人丙○○同意退休日為96年3 月28
        日。
    ３、關於系爭旅費及油單之面值是否應納入上訴人丙○○退
        休前6個月之平均工資計算之爭點：
      (1)按勞工退休金之給付與標準按工作年資，每滿1年給2個
        基數，超過15年之工作年資，每滿1年給與1個基數，未
        滿半年者以半年計，滿半年者以1 年計；退休金基數之
        標準，係指核准退休時1 個月平均工資；平均工資則係
        計算事由發生之當日前6 個月內所得工資總額，除以該
        期間之總日數所得之金額。勞基法第53條第1 款、第55
        條第1項第1款、第2項、第2條第4款分別明定 。而本件
        被上訴人於96年2 月27日自請退休終止兩造間之勞動契
        約，已如上述，自得依上開規定請求上訴人給付退休金
        ，以96年2月27日回溯6 個月計算平均工資。
      (2)次按，工資：謂勞工因工作而獲得之報酬，包括工資、
        薪金及按計時、計日、計月、計件以現金或實物等方式
        給付之獎金、津貼及其他任何名義經常性給與均屬之，
        為勞基法第2條第3款所明定。又勞工因工作而獲得者，
        如經常性給與之工資、薪金固不論，即便是按計時、計
        日、計月、計件以現金或實物等方式給與之獎金、津貼
        及其他任何名義之給與，如屬經常性者，亦均屬之（最
        高法院91年度台上字第347號判決意旨參照 ）。而勞基
        法施行細則第10條將勞工非因工作而獲得之對價，或雇
        主為單方之目的而為任意性、恩給性之給付，如年終獎
        金、競賽獎金、夜點費、差旅費等，固明文排除於上開
        條款所稱「其他任何名義之經常性給與」範圍之外，惟
        依上揭說明，該等排除項目，仍須以實質上非因工作而
        獲得之對價，或具有雇方單方之目的而任意性、恩給性
        之要件，始足當之，非以形式上所用名稱為唯一判斷。
        準此，於認定何項給付內容屬於工資，係以是否具有「
        勞工因提供勞務所得之報酬即勞務對價」而定，此應依
        一般交易觀念決定之，至於其給付名稱如何，在非所問
        ，系爭旅費、油單是否屬工資性質，即應就其是否為上
        訴人「勞務之對價」加以審酌。茲查：
        旅費部分：被上訴人公司對所屬行駛嘉義以南之「長
          途載運」及「跨午夜載運」駕駛者，均給與旅費，作
          為補貼司機夜間休憩住宿之費用，經核非屬司機提供
          駕駛勞務之對價。至被上訴人不論長途駕駛之司機實
          際上有無在外住宿，均依行程預估而定額給與，乃為
          符經濟成本，節省個案逐一檢具核銷之作業程序，核
          與一般駕駛運輸行業之常態無異。參以被上訴人公司
          之司機就長途駕駛所得旅費並未據為薪資申報以繳納
          所得稅，復為兩造所不爭執。是上訴人丙○○雖因經
          常為長途載運而因此獲付旅費，仍難認系爭旅費與上
          訴人丙○○之駕駛工作內容有對價性，是系爭旅費應
          認非屬工資性質。
        油單部分：被上訴人公司係經營己○○○業，燃料或
          生財工具車輛之修繕自屬其之固定成本，如令司機就
          每趟行程實報實銷，並不符合經濟效益，且無法預估
          控制成本。則被上訴人公司為獎勵節油並管控司機用
          油，以駕駛車程距離預估正常所需油費，而採取發放
          油票之方式，以簡化核銷程序並達節省油料成本之目
          的，自難認油票係屬司機所提供勞務之對價。是上訴
          人丙○○主張系爭油單之面值應納入平均工資計算退
          休金，亦非可採。
      (3)準此，以96年2月27日回溯6個月（即95年8月28日至96
        年2月27日，上訴人丙○○每月薪資見原審卷頁56-60、
        347）據以計算上訴人丙○○之平均工資為57,750元。
        其計算式如下：
        {42,959（96年2月工資44,550，27日之工資為44,550
        ×27/28＝42,959）}＋{69,600（96/1）}＋{68, 610
       （95/12）}＋{34,060（95/11）＋{58,040（95/10）}
        ＋{72,610（95/9）＋8,323（95年8月工資為64,500
        ，8/28至8/31日工資為64,500×4/31＝8,323）}＝
        354,202，354,202÷184＝1,925，1,925×30＝57,750
        。
    ４、綜此，上訴人丙○○自71年2月25日起任職於被上訴人
        公司，於96年2月27日退休，其退休金計算之基數，於
        勞基法實施前係2.5個基數，於該法實施後為38個基數
        ，得請求被上訴人給付之退休金為2,244,500元【計算
        式：20,000×2.5（基數）＝50,000；57,750×38
        （基數）＝2,194,500；＋＝2,244,500），扣除被
        上訴人已給付1,800,280元，故上訴人丙○○請求被上
        訴人給付退休金444,220元，為有理由，應予准許。逾
        此數額之請求，即屬無據，不應准許。
  (二)上訴人乙○○部分：
    １、關於系爭旅費及油單之面值是否應納入上訴人乙○○退
        休前6個月之平均工資計算之爭點：
      (1)系爭旅費及油單難認係屬被上訴人公司司機所提供勞務
        之對價，已如上述，是上訴人乙○○主張系爭旅費及油
        單面值應納入平均工資計算退休金，即非可採。
      (2)至上訴人乙○○另主張其提出退休申請後即遭被上訴人
        刻意減少96年2 月份之工作以壓低平均工資，有違誠信
        並屬權利濫用，經其申請勞工局協調，被上訴人代表口
        頭同意以95年12月往前6 個月計算平均工資乙節；為被
        上訴人所否認。經查：
      依被上訴人所提出之出勤記錄表及行車憑車（見原審卷
        頁93-94、96-112），上訴人乙○○於96年2月份之1 日
        出車2趟、3日出車2趟、5日出車3趟、7日出車2趟、9日
        出車2趟，核與同年1月份隔日出車2-3 趟之情形尚屬無
        異；至乙○○自96年2 月10日至17日退休時未再出車，
        尚無從據此紀錄遽認係被上訴人為壓低平均工資刻意減
        少乙○○之工作量。況觀之上訴人乙○○所提出之每月
        工資一覽表（見原審卷頁336），其於94年2月及95年2
        月之上半月薪資分別為13,050元及14,950元，衡之其96
        年2月份共17日之薪資14,680元（見原審卷頁61 ），亦
        難認有何明顯偏低之情形。則上訴人乙○○主張被上訴
        人刻意減少96年2 月份之工作以壓低平均工資乙節，已
        難採信，則其據此以被上訴人有違誠信且權利濫用為由
        ，認依勞基法第14條第5款有關「 雇主不依勞動契約給
        付工作報酬，或對於按件計酬之勞工不供給充分之工作
        」，勞工得不經預告終止契約之規定，不應將96年2 月
        份之薪資納入平均工資計算云云，尚乏推論之依據而不
        足採。
      依上訴人乙○○所提出之便條影本1 紙，其上固記載乙
        ○○95年1 月至12月之薪資數額並計算上、下半年之平
        均數（見原審卷頁251 ）。惟此外另無任何文字內容或
        署名，且其上所載之95年8 月薪資數額「41,960」核與
        上訴人所提出該月份薪資明細之數額計47,240元（見原
        審卷頁235 ），亦有未符，實難據此遽認係被上訴人同
        意以95年12月往前6 個月之平均工資計算乙○○退休金
        之表示。再觀之上訴人乙○○提出之96年2 月12日「台
        北縣政府勞資爭議調解會議紀錄」之記載，上訴人乙○
        ○之主張及調解方案均為：被上訴人縮減其原工作趟數
        而要求恢復原工作趟數或依原有趟數全數計算薪資及退
        休平均工資等語；惟其調解結論則為「資方（即被上訴
        人）不同意以調解方案和解，調解不成立」（見原審卷
        頁84），亦未見被上訴人有任何願意考慮或同意之表示
        。則上訴人乙○○以被上訴人同意為由，主張應以95年
        12月往前6個月計算平均工資云云，亦不足採。
      (3)上訴人乙○○自75年8月30日任職於被上司訴人公司，
        因工作滿15年以上年滿55歲而於96年2 月17日退休，其
        退休金計算之基數為35.5，準此，原審以95年8 月18日
        至96年2 月17日上訴人乙○○所得薪資計算其退休金之
        平均工資，並據此核算其得請求被上訴人給付之退休金
        為1,280,130元，扣除被上訴人已給付1,266,356元，判
        命被上訴人應給付上訴人乙○○退休金13,774元（此部
        分未據被上訴人上訴）。上訴人乙○○提起上訴，主張
        應以95年12月往前6 個月為據並將旅費及油單面值納入
        計算退休前6 個月之平均工資云云，據以請求除原判決
        所命上開給付外，被上訴人應再給付其退休金664,312
        元（計算式：678,086－13,774＝664,312），為無理由
        ，不應准許。
    ２、關於被上訴人是否短付上訴人乙○○94年11月薪資之爭
        點：
      (1)上訴人乙○○94年度之特別休假為24天，喪假只有6 天
        ，94年11月上訴人乙○○應該工作之日數為21天，94年
        11月1日有上班，其餘是特休14天，喪假6天，當月領到
        工資13,200元之事實，為兩造所不爭執，已如上述，是
        被上訴人所提出之94年11月份駕駛員出勤表上記載上訴
        人乙○○「喪假6日，特別休假15日」（見原審卷頁114
        ），其中特別休假15日應為14日之誤寫，先予敘明。
      (2)被上訴人給付上訴人乙○○94年11月之工資細目為本薪
        10,400元、全勤獎金1,000元、伙食費1,800元，總計
        13,200元，此有乙○○94年11月份薪資明細表附卷可稽
        （見原審卷頁68）。準此，被上訴人既以上訴人乙○○
        當月全勤而給付其全勤獎金，自應給付該月之工資予上
        訴人乙○○。然被上訴人僅給付上訴人乙○○13,200元
        ，尚未足當年度勞工基本工資15,840元，是上訴人乙○
        ○主張應依自93年9月至94年8月全年之平均工資計算（
        見原審卷頁345及165、168、171、174、177、181、184
        、190、193、196、199、202 ），核屬合理。又計算上
        訴人乙○○之平均工資時不應將系爭旅費及油單面值納
        入平均工資計算，亦如上述。準此計算，被上訴人應給
        付上訴人乙○○94年11月份薪資37,080元，扣除已給付
        之13,200元，上訴人乙○○主張被上訴人應給付該月份
        不足之薪資23,880元，即非無據。逾此數額之主張，核
        無理由。其計算式如下：
       【39,240（93/9）＋32,720（93/10）＋37,060（93/11）
        ＋40,180（93/12）＋33,820（94/1）＋26,850（94/2）
        ＋42,760（94/3）＋37,710（94/4，原判決誤算為
        33,710）＋34,740（94/5）＋37,370（94/6）＋37,830
        （94/7，原判決誤算為37,380）＋50,694（94/8）＝
        450,974（原判決誤算為446,524），450,974÷365＝
        1,236，1,236×30＝37,080；37,080－13,200＝23,880
        】
    ３、關於被上訴人有無短發上訴人乙○○94年度10日及95年
        度25日之不休假獎金之爭點：
      (1)按勞基法第36條所定之例假、第37條所定之休假及第38
        條所定之特別休假，工資應由雇主照給，同法第39條第
        1 項前段定有明文。惟就未休特別休假之勞工，雇主應
        給付之工資究應如何計算，勞基法並未有如退休金及資
        遣費明定為離職前6 個月平均工資之規定。被上訴人於
        原審雖抗辯應依雇主及勞工之協議定之，然未舉證上訴
        人乙○○曾同意以1日528元計算，縱上訴人乙○○之前
        曾領取1日以528元計算之特別休假獎金，但亦係單純之
        沈默，並不能以此推論雙方有如此之協議，矧勞基法39
        條第1 項前段明定係給付「工資」，如勞工之工資高於
        基本工資，自不得以基本工資計算其特別休假獎金，乃
        屬當然，被上訴人抗辯應以1日528元計算特別休假獎金
        ，即非有據。
      (2)上訴人乙○○94年之特別休假24日，已於94年11月休完
        14日，餘10日未休，95年9 月被上訴人於發放上訴人乙
        ○○8 月之工資時，給付上訴人乙○○10日不休假獎金
        僅5,280元，自有未足，上訴人乙○○主張應依自93年9
        月1日起至94年8月31日之平均工資計算（見原審卷頁35
        1及165、168、171、174、177、181、184、190、193、
        196、199、202 ），依上同一理由，核屬可採。又計算
        上訴人乙○○之平均工資時不應將系爭旅費及油單面值
        納入平均工資計算，亦如上述。是上訴人乙○○得請求
        被上訴人給付其94年度10日之特別休假獎金為12,360元
        ，被上訴人尚應上訴人乙○○7,080元。其計算式如下
        ：
       【39,240（93/9）＋32,720（93/10）＋37,060（93/11）
        ＋40,180（93/12）＋33,820（94/1）＋26,850（94/2）
        ＋42,760（94/3）＋37,710（94/4）＋34,740（94/5）
        ＋37,370（94/6）＋37,830（94/7）＋50,694（94/8，
        原判決誤算為50,690）＝450,974（原判決誤算為450,
        970，450,974÷365＝1,236，1,236×10＝12,360；
        12,360－5,280＝7,080】
      (3)上訴人乙○○95年度之特別休假為25天，其主張應自94
        年9月1日起至95年8月31日止計算1年之平均工資核計（
        見原審卷頁351及205、208、211、214、217、220、223
        、226、229、232、235），亦屬合理。又計算上訴人乙
        ○○之平均工資時不應將系爭旅費及油單面值納入平均
        工資計算，亦如上述。而被上訴人僅給付上訴人乙○○
        13,200元，是被上訴人尚應給付上訴人乙○○95年度之
        特別休假獎金為16,850元。其計算式如下：
       【35,360（94/9）＋32,080（94/10）＋37,080（94/11
        ，原判決誤算為36,690）＋34,840（94/12）＋35,500
        （95/1）＋28,480（95/2）＋40,120（95/3）＋33,400
        （95/4）＋38,230（95/5）＋40,850（95/6）＋35,540
        （95/7）＋47,240（95/8）＝438,720，438,720÷365
         ＝1,202，1,202×25＝30,050；30,050－13,200＝
         16,850】
    ４、關於上訴人乙○○請求勞保老年給付差額之爭點：
      (1)按「老年給付按被保險人退休之當月起前3 年之月投保
        薪資計算。」為勞保條例第19條第2 項但書所明定。又
        雇主陳報之月投保薪資如有以多報少致勞工受有損害，
        應負賠償之責，亦為勞保條例及就業保險法第38條第2
        項所規定。又系爭旅費及油單面值不應納入上訴人乙○
        ○之工資計算，亦如上述。而上訴人乙○○係96年2 月
        17日退休，其96年1月之工資為30,900元，93年1月至95
        年12月之工資如原審判決附表一上半月薪加下半月薪資
        之總合，其93年1月至93年7月之平均工資為35,936元，
        依分級表所示月投保薪資為36,300元93年1月至95年6月
        之月平均工資為36,881元，依分級表所示第19級月投保
        薪資為38,200，95年7月至96年1月之月平均工資為
        350,289元，依分級表所示第18級月投保薪資為36,300
        ，上訴人乙○○92年8月1日之月投保薪資為36,300元，
        93年8月1日之月投保薪資為38,200元，95年9月1日之月
        投保薪資為40,100，有勞工保險被保險人投保資料表（
        見原審卷頁139 ）可參，是被上訴人向投保單位所陳報
        之投保薪資，均在分級表所載月投保薪資之範圍內，並
        未以多報少，上訴人乙○○主張損失166,610元 ，要求
        被上訴人賠償，即屬無據。
    ５、綜此，上訴人乙○○請求被上訴人給付退休金13,774元
        、94年11月份不足之薪資23,880元、短少之94年度10日
        不休假獎金7,080元 、短少之95年度25日之不休假獎金
        16,850元，共計61,584元，為有理由，應予准許。逾此
        數額之請求，尚屬無據，不應准許。是上訴人乙○○主
        張除原審判決之61,169元，被上訴人尚應給付415元，
        為有理由。逾此範圍之上訴，核無理由。
五、綜上所述，上訴人依勞基法第38條、第39條、第53條第2 款、
    第55條、勞保條例第72條第2 項及就業保險法第38條第2 項
    、勞工請假規則第3 條之規定請求：(一)被上訴人給付上訴人
    丙○○444,220元及自起訴狀繕本送達之翌日即96年11月24
    起至清償日止，按年息百分之5 計算之利息；(二)被上訴人給
    付上訴人乙○○61,584元及自起訴狀繕本送達之翌日96年11
    月24日起至清償日止，按年息百分之5 計算之利息範圍內，
    為有理由，應予准許；逾此範圍之請求，為無理由，不應准
    許。原審僅判決被上訴人應給付上訴人乙○○61,169元本息
    ，關於駁回上訴人乙○○如本件主文第二項所示之請求及該
    部分假執行之聲請，即有未洽，上訴人乙○○就此部分上訴
    意旨指摘原判決不當，求予廢棄改判，為有理由，爰由本院
    就此部分予以廢棄改判如主文第二項所示。又本判決所命給
    付未逾150萬元 ，不得上訴第三審，自無宣告假執行之必要
    ，附此敘明。至於原審就上開不應准許部分為上訴人丙○○
    、乙○○敗訴之判決，並駁回假執行之聲請，經核並無違誤
    。上訴人丙○○、乙○○就此部分上訴意旨求予廢棄改判，
    均無理由，應予駁回。又原審判命被上訴人給付丙○○退休
    金444,220元及自起訴狀繕本送達翌日即96年11月24日起加
    計法定遲延利息，於法並無不合。被上訴人就此部分附帶上
    訴，指摘原判決不當，求為廢棄，為無理由，亦應駁回。
六、本件事證已明，兩造其餘攻擊防禦方法與所舉證據，核與本
    件判決結果不生影響，爰不再逐一論駁，附此敘明。
七、據上論結，本件乙○○之上訴為一部有理由、一部無理由，
    上訴人丙○○之上訴及被上訴人之附帶上訴均為無理由，依
    民事訴訟法第449條第1項、第450條、第78條、第79條、第
    85條第1項但書，判決如主文。
中    華    民    國    98    年    4     月    8     日
                      勞工法庭
                        審判長法  官  張  蘭
                              法  官  黃麟倫
                              法  官  鄭純惠
正本係照原本作成。
如不服本判決，應於收受送達後20日內向本院提出上訴書狀，其
未表明上訴理由者，應於提出上訴後20日內向本院補提理由書狀
（均須按他造當事人之人數附繕本）上訴時應提出委任律師或具
有律師資格之人之委任狀；委任有律師資格者，另應附具律師資
格證書及釋明委任人與受任人有民事訴訟法第466條之1第1 項但
書或第2項（詳附註）所定關係之釋明文書影本。
中    華    民    國    98    年    4     月    9     日
                              書記官  劉麗芬
附註：
民事訴訟法第466條之1（第1項、第2項）：
對於第二審判決上訴，上訴人應委任律師為訴訟代理人。但上訴
人或其他法定代理人具有律師資格者，不在此限。
上訴人之配偶、三親等內之血親、二親等內之姻親，或上訴人為
法人、中央或地方機關時，其所屬專任人員具有律師資格並經法
院認為適當者，亦得為第三審訴訟代理人。


司法院資訊處製作；財團法人民間司法改革基金會備份。
